【裁判字號】    99,訴,369
【裁判日期】    990930
【裁判案由】    毒品危害防制條例
【裁判全文】
臺灣臺北地方法院刑事判決               99年度訴字第369號
公  訴  人  臺灣臺北地方法院檢察署檢察官
被      告  乙○○
指定辯護人  本院公設辯護人甲○○
上列被告因違反毒品危害防制條例案件，經檢察官提起公訴（98
年度偵續字第747 號），本院判決如下：
    主  文
乙○○無罪。
    理  由
一、公訴意旨略以：被告乙○○明知替馬西泮（TEMAZEPAM ）係
    政府依據毒品危害防制條例第2 條第2 項第4 款之第四級毒
    品，竟為供己用，於民國98年4 月間委請在美國加州不知情
    之配偶江學萬，自美國將裝有替馬西泮膠囊60顆（驗餘剩58
    顆）之包裹委請不知情之郵務人員運輸回臺灣供其使用，嗣
    於98年4 月17日為台北關稅局台北郵局支局查扣而未得逞，
    經送請法務部調查局鑑驗後，確認含有第四級毒品替馬西泮
    之成分，而循線查獲。因認被告涉犯毒品危害防制條例第4
    條第4 項之運輸第四級毒品罪嫌等語（檢察官起訴書原認為
    被告係涉犯毒品危害防制條例第4 條第6 項、第4 項之運輸
    第四級毒品未遂罪嫌，惟於99年9 月16日當庭更正起訴法條
    為條例第4 條第4 項之運輸第四級毒品罪嫌）。
二、證據能力之判斷：
  (一)按被告以外之人於審判外之言詞或書面陳述，除法律有規定
    者外，不得作為證據，刑事訴訟法第159 條第1 項定有明文
    。又本條所謂「法律有規定者」，係指本法第159 條之1 至
    第159 條之5 及第206 條等規定，及性侵害犯罪防治法第15
    條第2 項、兒童及少年性交易防制條例第10條第2 項、家庭
    暴力防治法第28條第2 項、組織犯罪防制條例第12條及檢肅
    流氓條例中有關秘密證人筆錄等多種刑事訴訟特別規定之情
    形。次按法院或檢察官得囑託醫院、學校或其他相當之機關
    、團體為鑑定，或審查他人之鑑定，並準用第203 條至第20
    6 之1 之規定，刑事訴訟法第208 條第1 項定有明文。又依
    刑事訴訟法第198 條及第208 條規定，偵查中有關鑑定人之
    選任及鑑定機關之囑託，應由檢察官為之，但為因應實務之
    現實需求，對於司法警察機關調查中之案件，或有量大或急
    迫之情形，如檢察官針對該類案件之性質認為當然有鑑定之
    必要者，基於檢察一體之原則，有概括選任鑑定機關之必要
    ，該鑑定人或鑑定機關亦應視同受承辦檢察官所選任或囑託
    而執行鑑定業務，其等出具之書面鑑定報告應屬刑事訴訟法
    第206 條所定之傳聞例外，當具有證據能力。經查：卷附之
    法務部調查局鑑定書1 份，經臺灣臺北地方法院檢察署檢察
    長概括選任之鑑定機關，是本案司法警察於案件未移送檢察
    官偵查前之調查犯罪階段，先行將查扣之藥品送請檢察機關
    核定之專責鑑定機關即法務部調查局實施鑑定有無毒品成分
    等，基於檢察一體原則，該鑑定機關亦應視同受承辦檢察官
    所選任或囑託而執行鑑定業務，故卷附法務部調查局做成之
    鑑定書，乃刑事訴訟法第206 條所定之鑑定人書面報告，屬
    傳聞證據法則之例外，應具有證據能力。
  (二)又按刑事訴訟法第159 條之4 規定：「除前3 條之情形外，
    下列文書亦得為證據：(一)除顯有不可信之情況外，公務員職
    務上製作之紀錄文書、證明文書。(二)除顯有不可信之情況外
    ，從事業務之人於業務上或通常業務過程所須製作之紀錄文
    書、證明文書。」此因從事業務之人在業務上或通常業務過
    程製作之上開文書，係於通常業務上不間斷而規律之記載，
    一般均有會計等人員校對，記錄時亦無預見日後將作為證據
    之偽造動機，其虛偽之可能性較小，且如讓製作者以口頭方
    式在法庭上再重述過去之事實或數據，實際上有其困難，二
    者具有一定程度之不可代替性，是除非有顯不可信之情況外
    ，上開業務文書應均具有證據能力。查卷附告訴人之中山醫
    療社團法人中山醫院（以下簡稱「中山醫院」）、臺北市立
    萬芳醫院（以下簡稱「萬芳醫院」）之病歷紀錄表，均係醫
    師於例行性之業務過程中，基於觀察或發現而當場或即時之
    記載，雖屬被告以外之人於審判外之陳述，惟該等紀錄應係
    就當時業務情形而為忠實之紀錄，而無顯不可信之情事，依
    刑事訴訟法第159 條之4 第2 款之規定，自得為證據。
  (三)按被告以外之人於審判外之陳述雖不符刑事訴訟法第159 條
    之1 至之4 等4 條之規定，而經當事人於審判程式同意作為
    證據，法院審酌該言詞陳述或書面陳述作成時之情況，認為
    適當者，亦得為證據；當事人、代理人或辯護人於法院調查
    證據時，知有前項不得為證據之情形，而未於言詞辯論終結
    前聲明異議者，視為有前項之同意，刑事訴訟法第159 條之
    5 定有明文。經查卷附之財政部臺北關稅局、行政院衛生署
    食品藥物管理局、中華航空公司臺北分公司、新加坡航空公
    司臺灣分公司、中山醫院、萬芳醫院等單位所出具之函文，
    及由「Kaiser Permanente 」醫療機構醫師出具之證明文件
    等，與本案所引用之其他被告以外之人於審判外做成之書面
    陳述等件，為被告以外之人於審判外所為之書面陳述，屬傳
    聞證據，且無刑事訴訟法第159 條之1 至之4 等4 條規定情
    形，經被告同意引用作為本案證據，亦無刑事訴訟法第159
    條之1 至之4 等4 條規定情形，又檢察官、被告均已知悉上
    開證據均屬傳聞證據，且於本院言詞辯論終結前均未聲明異
    議。本院審酌上開證述於作成時亦無任何不適當之情況，認
    以之作為本案之證據，應屬適當，是上開證據均應有證據能
    力。
三、按被告未經審判證明有罪確定前，推定其為無罪；又犯罪事
    實應依證據認定之，無證據不得認定犯罪事實，不能證明被
    告犯罪或其行為不罰者，應諭知無罪之判決，刑事訴訟法第
    154 條第1 項、第2 項、第301 條第1 項分別定有明文。又
    事實之認定，應憑證據，如未能發現相當證據，或證據不足
    以證明，自不能以推測或擬制之方法，為裁判基礎（最高法
    院40年度臺上字第86號判例參照）。另認定犯罪事實所憑之
    證據，雖不以直接證據為限，間接證據亦包括在內；然而無
    論直接或間接證據，其為訴訟上之證明，須於通常一般之人
    不致有所懷疑，而得確信其為真實之程度者，始得據為有罪
    之認定，倘其證明尚未達到此一程度，而有合理之懷疑存在
    時，即無從為有罪之認定，亦有最高法院76年度臺上字第49
    86號判例可資參照。
四、公訴意旨認被告涉有毒品危害防制條例第4 條第4 項之運輸
    第四級毒品罪嫌，無非係以下列證據資料為其主要之論據：
    1.被告之供述；2.財政部臺北關稅局98年4 月17日09801001
    05號函及所附包裹外包裝影本、包裝照片各1 張、臺北關稅
    局扣押收據、搜索筆錄；3.扣案之替馬西泮膠囊60顆（檢驗
    後餘58顆）、包裝信封1 只、法務部調查局海員調查處扣押
    物品目錄表1 份、扣押物品清單2 紙；4.法務部調查局鑑定
    書1 紙；5.中央健康保險局98年10月30日函及附件、普仁診
    所98年10月11日診斷說明書及病歷表、中山醫院98年11月19
    日函及門診病歷紀錄、萬芳醫院98年11月26日函及病歷影本
    一份、宏恩醫療財團法人宏恩綜合醫院98年11月30日函文；
    6. 被 告96年3 月20日迄98年9 月18日之入出境紀錄、新加
    坡航空公司臺灣分公司98年12月11日函、中華航空公司臺北
    分公司98年12月17日函文。訊據被告則堅決否認有何運輸第
    四級毒品犯行，辯稱：伊有美國國籍，又伊一直有失眠症狀
    ，大部分時間居住在美國，伊先前在美國看診，醫師處方開
    立替馬西泮藥物，後來伊於98年1 月底回臺灣時忘記攜帶藥
    物，請伊先生幫忙把藥寄給伊，因為在美國看一次醫師，可
    以憑處方簽領3 次藥，所以伊先生可以幫伊領藥，伊並不知
    道替馬西泮為管制之第四級毒品，不可以輸入到臺灣等語。
五、經查：
  (一)被告於98年4 月間，委請其配偶江學萬，在美國透過空運郵
    寄之方式，將裝有扣案之替馬西泮膠囊60顆之包裹寄至其位
    於我國臺北市○○區○○路4 段96巷3 弄11號7 樓之住址，
    惟於98年4 月17日，即為臺北關稅局臺北郵局支局查扣，經
    送請法務部調查局鑑驗後，確認含有第四級毒品替馬西泮成
    分等事實，均為被告所自承不諱，且有：財政部臺北關稅局
    98年4 月17日0980100105號函文及函附件包裹外包裝影本、
    包裝照片、臺北關稅局扣押收據及搜索筆錄，法務部調查局
    海員調查處扣押物品目錄表1 份、扣押物品清單2 紙、法務
    部調查局98年5 月1 日調科壹字第09800259220 號鑑定書，
    扣案之替馬西泮膠囊58顆（原有60顆，其中2 顆經鑑驗用鑿
    ）、包裝信封袋1 個，扣案物品照片等在卷可資佐證（見偵
    一卷第10至21頁，本院卷第65至67頁），自堪以認定。
  (二)又上開替馬西泮藥物係被告於98年1 月間，因失眠問題前往
    位於加州安那翰市（Anaheim） 之「Kaiser Permanente
    Medical Center」醫事機構就診，由「Wendy Y.Leu 」醫師
    出具處方簽開立替馬西泮藥物，嗣被告即委託其丈夫江學萬
    於98年4 月3 日前往藥局領藥等情節，除經被告陳述甚明外
    ，並有被告所提出之醫師證明、醫師處方、領藥紀錄文件在
    卷可資佐證（見本院卷第51、52、80至84頁），而經檢視被
    告所提上開文件，均經我國駐洛杉磯文化辦事處認證，已難
    認為係被告自行偽造、變造之文書，又上開文件中，有包括
    由「Wendy Y. Leu」醫師出具之證明文書，說明：被告從93
    年12月8 日起即接受「Wendy Y.Leu 」醫師之診療，因被告
    有焦慮性障礙、憂鬱、失眠等症狀，故開立替馬西泮藥物改
    善被告失眠症狀，因為被告旅行至海外，故再開立60顆替馬
    西泮膠囊予其服用，又被告於94年11月29日、96年2 月28日
    、98年1 月8 日均有前往「Kaiser Permanente Medical
    Center」醫事機構就診等情事（見本院卷第51、80頁），另
    上開領藥紀錄，則可見被告於96年5 月25日、97年3 月12日
    、97年10月17日、98年4 月3 日、98年8 月14日，均有領取
    15毫克裝替馬西泮膠囊藥物之紀錄，而領藥紀錄單上註明係
    安那翰市（Anaheim ）之「Kaiser Permanente Medical
    Center」醫事機構，並且有「Wendy Y.Leu 」醫師之印章及
    註記（見本院卷第52頁）；則由上開文件以觀，應足證明被
    告辯稱其在美國看診及領藥之情節，並非其憑空虛捏之詞。
    再經本院調取扣案之替馬西泮膠囊並檢視其外觀，該等藥物
    均裝於圓桶狀之小型透明塑膠瓶內，且塑膠瓶身貼有標籤，
    標籤中央空白處書寫被告之英文姓名即「Yong Ai-Li 」 之
    文字，標籤左上角有藍色字體之「KAISER PERMANENTE 」字
    樣，上方註明「LEU, WENDY Y H 04/03/09 」文字，經核均
    與被告所述前往就診之醫事機構名稱、開立處方之醫師及領
    藥時間相符，又該標籤上方尚有「CHALAGONIAN, AI LI
    TAKE 1 CAPSULE ORALLY EVERY NIGHT AS NEEDED FOR IN-
    SOMNIA」等文字，下方則記載「TEMAZEPAM 15MG CAPSULE」
    、「Oty ：60」、「Mfr ：PY」、「（FOR:RESTORIL）」、
    「WHITE, GREEN, OBLONG, CAPSULE'a logo and 076' 」、
    「Please call 48 hrs in advance for refills.」等文字
    ，表示該藥物係15毫克裝替馬西泮白綠色膠囊，名稱為「
    Restoril」，病患即被告於每晚服用以治療失眠症狀等節（
    以上可參見扣案物品照片，本院卷第65 至67 頁），與被告
    所供上情亦均互核相符。此外，經本院函詢行政院衛生署食
    品藥物管理局有關替馬西泮之藥性、作用及失眠症狀，及臨
    床上可否作為治療失眠症之藥物使用，並詢以替馬西泮是否
    係經美國食品藥物管理局（FDA ）核准上市之藥物，經該局
    以99年4 月29日FDA 管字第0990021967號函文覆以：替馬西
    泮屬於Benzodiazapines 類安眠鎮靜劑，服用以後對於中樞
    神經系統有鎮靜、思睡、頭痛、暈眩、顫抖、失眠、抑鬱、
    冷漠、疲倦、記憶力受損、不安、混亂、譫妄、運動失調、
    記憶力不集中、虛弱、作怪夢、昏迷不醒等作用，適應症為
    失眠症，臨床主要作用為治療失眠症；經查美國食品藥物管
    理局網站，目前替馬西泮在美國醫療上仍可使用，核准上市
    使用之商品名稱為「Restoril」等語（見本院卷第37、38頁
    ）。另經本院依職權上網查詢，亦可查得確有15公克裝替馬
    西泮膠囊，名稱為「Restoril」之商品外包裝，該包裝上並
    註明該藥物依聯邦法律規定為處方藥之文字（見本院卷第44
    頁）。綜上，足見被告陳稱替馬西泮在美國係屬合法之處方
    藥物，且其因失眠症狀在美國醫院就診，經醫師開立處方，
    其再依處方領取扣案之替馬西泮膠囊等情詞，與事實相符，
    堪以採信。
  (三)至於檢察官雖以：依被告入出境紀錄表、中華航空公司、新
    加坡航空公司函覆說明，被告均無出境前往美國之紀錄，又
    據查詢被告之健保就醫紀錄及函詢醫院結果，亦查無被告有
    因失眠而就醫之情形，足見被告辯稱在美國就醫之情節並不
    實在等語。惟查：被告近年每次前往美國，均係先出境至第
    三國再轉往美國之情節，據被告陳稱：伊每次出境返回美國
    ，往往先到馬來西亞或新加坡等地，之後再轉機至美國，所
    以只看出境之班機紀錄，就看不出伊出境到美國之情形等語
    ，而經本院檢視被告之入出境紀錄表，被告前於97年7 月10
    日在桃園中正國際機場搭乘中華航空公司CI655 班機出境，
    又於98年1 月25日搭乘中華航空公司CI005 號班機返抵桃園
    中正國際機場（見偵四卷第31頁），再查前開CI655 號班機
    之目的地為馬來西亞吉隆坡，CI005 號班機之啟程地則為美
    國洛杉磯，此有中華航空公司98年12月17日2009TPEDE00641
    號函文、99年4 月29日20 10PS/JZ00127 號函文在卷可參（
    見偵四卷第35頁，本院卷第40頁），顯見被告於97年7 月10
    日出境前往馬來西亞吉隆坡後，必然從馬來西亞搭乘飛機轉
    往美國，至98年1 月25日，始從美國洛杉磯搭機返國，此與
    被告所辯上情相符；再被告於98年7 月16日前往中山醫院就
    醫，經醫師診斷有失眠症狀，故開立安眠藥物Stilnox （
    Zolpidem）7 顆予被告一節，有中山醫院98年11月19日山醫
    總字第0433號函文、函附門診病歷紀錄影本在卷可參（見偵
    四卷第20、21頁），另被告於98年7 月30日前往萬芳醫院精
    神科就診，經診斷有重度憂鬱症及廣泛性焦慮症，之後被告
    陸續於98年8 月6 日、9 月3 日回診，而每次醫師均有開立
    安眠藥Stilnox 予被告之情，亦有萬芳醫院98年11月26日萬
    院醫病字第0980009084號函文及函附病歷紀錄影本可證（見
    偵四卷第23至26頁），均可證明被告確實長期間受失眠症狀
    困擾之事實。從而，檢察官認為被告並未因失眠在美國就醫
    之事實，自有誤會。
  (四)本案扣案之替馬西泮藥物，依行政院依據毒品危害防制條例
    第4 條授權公告之「毒品之分級及品項」規定，屬於第四級
    毒品，另按行政院依據管制藥品管理條例第3 條第2 項授權
    公告之「管制藥品分級及品項」規定，亦列屬「管制藥品管
    理條例」所列之第四級管制藥品。惟按第三、四級毒品，無
    正當理由，不得擅自持有，毒品危害防制條例第11條之1 定
    有明文；又按管制藥品管理條例之立法目的，係因加強緝毒
    ，使得毒癮者轉向合法醫療機構謀取麻醉藥品，致使醫藥用
    麻醉藥品由合法管道流為非法使用之機會大為提高，故現行
    麻醉藥品管理條例有重行就麻醉藥品及其他管制藥品在醫藥
    及科學之使用上，加強規範之必要，部分影響精神藥品雖於
    藥事法予以列管，但尚未符合「影響精神藥品公約」、「禁
    止非法販運麻醉藥品及影響精神藥品公約」等之精神，亟應
    與麻醉藥品合併建立管理體系，即核發證照並分級管理，以
    阻斷繼續濫用之管道，參照該條例立法理由，該條例顯係為
    建立麻醉藥品管理體系，並核發證照以收分級管理之效；是
    以綜合上開「毒品危害防制條例」、「管制藥品管理條例」
    規定以觀，上開二條例所列之藥品顯以非經合法管道取得並
    使用者，始適用上開條例之罰則論處，若係以合於醫藥及科
    學上需用，自無適用各該條例之餘地。扣案之替馬西泮膠囊
    ，雖均含有第四級毒品替馬西泮成分，但該藥品既係經美國
    合格執業醫師所開立，被告取得並基於個人醫療用途使用上
    開替馬西泮，並非無正當理由而持有、使用，已難認為有違
    反毒品危害防制條例或管制藥品管理條例之規定。
  (五)再被告委由其丈夫將扣案之替馬西泮藥物運送至我國，雖如
    前述。惟查：毒品危害防制條例第4 條第4 項之運輸第四級
    毒品罪及藥事法第82條第1 項之輸入禁藥罪，其法律既以「
    第四級毒品」或「禁藥」為構成要件，而非直接以特定藥品
    如替馬西泮為構成要件之內容，則行為人主觀上仍須明知或
    能預見該藥品為第四級毒品或藥事法第22條第1 項所定之禁
    藥，仍為輸入、運輸之行為，始足當之，若無證據證明行為
    人主觀上明知或有相當理由足認其能預見輸入之藥物為管制
    之第四級毒品或禁藥，即難以毒品危害防制條例第4 條第4
    項或藥事法第82條第1 項之罪責相繩，況且替馬西泮係經行
    政院公告之第四級毒品及管制藥品，則就行為人是否認識替
    馬西泮經公告為毒品及管制藥品，並非對法律認識之問題，
    而係對於事實層面認識之問題（司法院大法官釋字第103 號
    解釋、最高法院49年度臺上字第1093號判例、51年度臺上字
    第159 號判例參照），故檢察官認為：被告知悉其所運輸之
    藥品為替馬西泮，至於替馬西泮是屬於管制藥品或毒品，則
    屬於構成要件涵攝之範圍，為不法意識之層次，依刑法第16
    條規定，不得因不知法律而免除刑事責任等語，則有誤會，
    先予敘明。本案被告請其丈夫江學萬自美國寄送前開替馬西
    泮藥品入境我國，該等藥品既為依美國當地合法執業之醫師
    開立處方簽所領取之藥物，且領取藥物之種類、數量均合乎
    醫師處方，可見上開藥品係以合法管道取得供個人治療失眠
    症狀之藥物，則被告請人將該等藥物寄回我國，其主觀上當
    無運輸第四級毒品或輸入禁藥之認知可言；更何況運輸毒品
    之罪責非輕，被告如確有運輸毒品進口之認識，理應以隱匿
    方式慎重為之，豈有讓其丈夫江學萬將該等藥品寄到自己住
    所地，並使用自己真實姓名，復大方於包裝袋上書寫寄送物
    為「Preicript Medicines 」供偵查機關輕易查緝之理；再
    據被告陳稱：伊於98年4 月寄送替馬西泮回臺灣前，未曾因
    失眠、焦慮等症狀在在臺灣看診，因為伊對美國的醫生比較
    熟，臺灣的藥有時對伊不那麼有用，在臺灣給醫生開失眠的
    藥物是在98年4 月以後的事，當時伊腳嚴重受傷，無法回美
    國，在美國醫師或藥師也沒跟伊說過替馬西泮在其他國家可
    能被列為管制藥品或毒品，其實Wendy Lieu也是從臺灣過去
    的，她聽到消息也嚇一跳，說以後如果有臺灣的病人，用這
    種藥物她要特別小心，之前完全沒有人跟伊說過替馬西泮可
    否輸入到臺灣的事等語（見本院卷第76頁反面、77頁），經
    核被告上開說詞與前揭中山醫院、萬芳醫院之病歷紀錄相符
    ，可見其所辯上情，尚屬可信，參以替馬西泮係由「毒品之
    分級及品項」所規範之第四級毒品，該毒品分級及品項規定
    係由法務部會同行政院衛生署組成審議委員會，每3 個月定
    期檢討，報由行政院公告調整、增減，被告並非醫藥領域之
    專業人士，或大量輸入藥品販賣之貿易商，可見被告稱其不
    知悉替馬西泮係列管之第四級毒品，實屬合理，難認有可能
    預見之事由可言。從而，被告辯稱其不知悉替馬西泮在我國
    係法定第四級毒品，不得擅自輸入一節，尚屬信而有徵，堪
    予採信，自難認為被告主觀上有何運輸第四級毒品或輸入禁
    藥之犯意。
五、綜上所述，本案被告委請其丈夫江學萬將扣案之替馬西泮藥
    物寄送至我國，而該藥物係屬列管之第四級毒品及第四級管
    制藥品，惟被告係在美國以合法管道取得該等藥物，且純粹
    係為個人醫療目的使用，即難認為被告係無正當理由持有、
    使用上開藥品，再亦查無證據證明被告主觀上明知或可預見
    上開藥品屬第四級毒品，不得認為被告主觀上有何運輸第四
    級毒品之不法犯意，是即難認被告有何公訴意旨所指之犯罪
    嫌疑，從而，檢察官起訴被告之犯罪事實，即屬不能證明，
    揆諸首揭法律、判旨，自應由本院諭知被告無罪之判決。
據上論斷，應依刑事訴訟法第301 條第1 項，判決如主文。
本案經檢察官文家倩到庭執行職務。
中    華    民    國    99    年    9     月    30    日
                  刑事第十八庭  審判長法  官  彭慶文
                                      法  官  林芳華
                                      法  官  陳思帆
以上正本證明與原本無異。
如不服本判決應於收受送達後10日內向本院提出上訴書狀，並應
敘述具體理由；其未敘述上訴理由者，應於上訴期間屆滿後20日
內向本院補提理由書（均須按他造當事人之人數附繕）「切勿逕
送上級法院」。
                                      書記官  林素霜
中    華    民    國    99    年    10    月    1     日

司法院資訊處製作；財團法人民間司法改革基金會備份。
